【裁判字號】    97,台上,3573
【裁判日期】    970731
【裁判案由】    誣告
【裁判全文】
最高法院刑事判決            九十七年度台上字第三五七三號
上  訴  人  台灣高等法院檢察署檢察官
被      告  甲○○
            乙○○
上列上訴人因被告等誣告案件，不服台灣高等法院中華民國九十
七年一月十六日第二審更審判決（九十六年度上更(一)字第二０號
，起訴案號：台灣桃園地方法院檢察署九十年度偵字第二一二四
九號），提起上訴，本院判決如下：
    主  文
上訴駁回。
    理  由
按刑事訴訟法第三百七十七條規定，上訴於第三審法院，非以判
決違背法令為理由，不得為之。是提起第三審上訴，應以原判決
違背法令為理由，係屬法定要件。如果上訴理由書狀並未依據卷
內訴訟資料，具體指摘原判決不適用何種法則或如何適用不當，
或所指摘原判決違法情事，顯與法律規定得為第三審上訴理由之
違法情形，不相適合時，均應認其上訴為違背法律上之程式，予
以駁回。又第三審法院依刑事訴訟法第三百九十三條規定，得依
職權調查之事項，必以先有合法之上訴為前提。故上訴第三審法
院之案件，首應就上訴人所提之上訴理由書狀，審查其所指摘之
事項，是否以判決違背法令為上訴理由，如經審查結果，認為上
訴為違背法律上之程式時，即應予以駁回，無從就該法第三百九
十三條各款所列事項依職權調查。至原判決究竟有無違背法令，
與上訴是否合法，係屬二事。本件檢察官上訴意旨略稱：(一)採為
判決基礎之證據資料，必須經過調查程序，而顯出於審判庭，始
與直接審理主義相符合，否則其所踐行之訴訟程序，即屬違背法
令。刑事訴訟法第一百六十四條既規定審判長應將證物提示當事
人、代理人、辯護人或輔佐人，使其辨認。本件原判決據以認定
被告等誣告罪之理由，對於告訴人丙○○於民國九十六年十二月
十七日所提出之證物稅單影本二張、羅守雄存證信函影本一份、
死亡證明（實為死亡診斷書）影本一頁、平鎮市公所函影本一頁
、甲○○存證信函、乙○○存證信函、羅春香陳報狀影本、地價
稅（實為地價稅剪報資料）影本等證物，應於審判期日調取並提
示當事人兩造，令其辨認並提出意見，方為合法，乃依卷附原審
審判筆錄並未提示上開證物供被告等人辨認，並告以要旨一節，
有違反程序規定，原審未履行此項程序，遽為認定被告等犯罪，
依同法第三百七十九條第十款規定，其判決當然為違背法令。(二)
刑事訴訟法第二百六十七條規定，檢察官就犯罪事實一部起訴者
，其效力及於全部，係指檢察官所起訴之行為，與起訴範圍以外
之行為，構成犯罪，在法律上本視為裁判上一罪，依審判不可分
原則，法院得併予審判，最高法院八十九年度台上字第七五六號
判決參照。查訴願及再訴願及退稅等情，固係事後衍生之事實，
並非被告等書立切結書當時所得預見，誠亦不可能於切結書上概
括委任或授權予丙○○。惟本案重點卻是，被告嗣後向檢察官告
訴丙○○偽造切結書時，「一併於告訴狀」中所述指訴願、再訴
願代表人委任書亦為告訴人所偽造，此部分與檢察官起訴書所述
之切結書係屬同一誣告行為，法院自無可予以分割，而應一併查
明審究等語。惟查：本件原判決認定被告甲○○、乙○○有原判
決事實欄所載之誣告犯行，因而撤銷第一審所為之科刑判決，改
判仍分別論處甲○○、乙○○共同犯誣告罪罪刑，並均諭知緩刑
三年。係以甲○○、乙○○均坦承系爭切結書上渠等之簽名及印
文均為真實，及憲兵司令部刑事支援中心之鑑驗通知書、台灣板
橋地方法院檢察署檢察官八十四年度偵字第三六二號不起訴處分
書、八十四年度偵續字第一九四號起訴書、台灣板橋地方法院八
十六年度訴字第一四五七號、台灣高等法院八十七年度上訴字第
四二八八號、本院九十年度台上字第二九九二號刑事判決書等證
據資料，為綜合之判斷。已詳細敘述其所憑之證據及認定之理由
，所為論斷，俱有卷存證據資料可資覆按，並無採證或認定事實
違背經驗法則或論理法則，或其他違背法令之情形。上訴意旨雖
指原判決違法，然查：(一)、刑事訴訟法第一百六十四條第一項規
定「審判長應將證物提示當事人、代理人、辯護人或輔佐人，使
其辨認。」；第一百六十五條第一項規定「卷宗內之筆錄及其他
文書可為證據者，審判長應向當事人、代理人、辯護人或輔佐人
宣讀或告以要旨。」上開規定之目的，在將採為判決基礎之證據
資料，經由合法之調查程序，顯出於審判庭，藉以符合直接審理
主義之要求；並使當事人及訴訟關係人，經由上開辨認、宣讀或
告以要旨之調查方法，明瞭證據資料之內容，擔保證據資料之真
實性、正確性，並充分保障被告之防禦權。故事實審法院於審判
期日應依上開規定調查之證物及卷宗內之筆錄及其他文書，乃指
該證據在客觀上為法院認定事實及適用法律之基礎者而言，至若
卷內存在之其他證據資料，如從形式上觀察，即與待證事實存否
之判斷顯然欠缺關聯性，自無在審判期日調查之必要，法院即使
未予調查，亦不能指為違法，而據為適法之第三審上訴理由。本
件原審法院九十六年二月十九日審判期日審判長調查證據時，固
未就告訴人於九十六年十二月十七日所提「證物說明狀」所附之
證物予以調查，惟依該日原審審判筆錄所載，原審審判長業就卷
內原已存在內容相同之遺產稅繳款書、羅守雄、甲○○、乙○○
三人之存證信函、死亡診斷書等影本證據資料予以調查（見原審
卷第一八七頁至第一八八頁反面），此部分上訴意旨所指已屬無
稽。至於其餘之平鎮市公所函、羅春香陳報狀、地價稅剪報資料
等影本，從形式上觀察即可知與本件被告等有無誣告犯行之待證
事實並無關聯性，原審法院即使未予調查，揆諸上揭說明，自無
違法可言。上訴意旨執以指摘原判決違法，自非適法之第三審上
訴理由。(二)、案件起訴後，法院雖基於發現真實之必要，對於未
經起訴之犯罪事實得一併加以調查，但調查後若認為不能證明被
告有該項犯罪事實，或被告雖有該項犯罪事實，惟與起訴部分之
犯罪事實並無裁判上或實質上一罪之關係，非起訴效力所及，則
於判決理由內說明其調查結果即可，毋庸就該部分諭知無罪之判
決，或不另為無罪之諭知，否則即難謂無未受請求之事項而予以
判決之當然違背法令。本件檢察官僅就被告等對於丙○○偽造八
十年六月九日切結書上簽名部分之誣告犯行起訴，丙○○雖指稱
關於嗣後之訴願、再訴願及退稅部分，被告等亦涉有誣告罪嫌云
云，然該部分既未經起訴，原審法院調查後認該部分不能證明被
告等犯罪，且未經起訴，毋庸不另為無罪之諭知，業已詳細敘明
所憑之理由，於法自無違誤。上訴意旨並未依據卷內證據資料具
體指摘原判決有何不適用法則或適用不當之違背法令情事，任憑
己見漫詞指摘，核與法律規定得為第三審上訴理由之違法情形，
不相適合。其上訴違背法律上之程式，應予駁回。
據上論結，應依刑事訴訟法第三百九十五條前段，判決如主文。
中    華    民    國  九十七  年    七    月  三十一  日
                      最高法院刑事第五庭
                          審判長法官  陳  正  庸
                                法官  賴  忠  星
                                法官  林  秀  夫
                                法官  宋      祺
                                法官  陳  祐  治
      本件正本證明與原本無異
                                      書  記  官
中    華    民    國  九十七  年    八    月    七    日
                                                      Ｅ


司法院資訊處製作；財團法人民間司法改革基金會備份。
